臺灣高等法院民事判決　　　　　　　　　 94年度上字第576號
　　上　訴　人　辛○○
　　　　　　　　戊○○○
　　　　　　　　丙○○
　　　　　　　　　　　　　　號.
　　　　　　　　乙○○
　　共　　　同
　　訴訟代理人　莊鵬飛律師
　　　　　　　　鄭潤祥律師
　　被上訴人　　鴻源汽車股份有限公司
　　法定代理人　己○○
　　訴訟代理人　黃勝文律師
　　　　　　　　李進成律師
　　複代理人　　陳怡珍律師
上列當事人間請求返還無權占有土地事件，上訴人對於中華民國
94年6月2日臺灣板橋地方法院94年度訴字第319號第一審判決提
起上訴，被上訴人並更正訴之聲明，經本院於96年3月13日言詞
辯論終結，茲判決如下：
    主  文
上訴駁回。
原判決主文第一項更正為：上訴人辛○○應將坐落台北縣板橋市
○○段第2261-14號地號如附圖一所示7-15-16-7連接線圍之範圍
，面積0.39平方公尺及坐落同段2267地號如附圖一所示00-00-00
-00-00-00-00-0-00連接線所圍之範圍，面積為15.60 平方公尺
之土地上之建物拆除，並將該土地返還被上訴人；原判決主文第
二項更正為：上訴人戊○○○、丙○○應將坐落同段第2261-14
地號如附圖二所示00-00-00-00-00-00-00-0-00連接線所圍之範
圍，面積7.82平方公尺及坐落同段第2267地號如附圖二所示00-0
0-00-00-00- 00連接線所圍之範圍、面積為4.441平方公尺之土
地上之建物拆除，並將該土地返還被上訴人；原判決主文第三項
更正為：上訴人乙○○應將坐落同所2261-14地號如附圖二所示
00-00-00-00-00-00-00-00-00-00-00-00-00-00-00-00-00-00-0-
 00連接線所圍之範圍、面積為27.99平方公尺及坐落同段2267地
號如附圖二所示00-00-00-00-00-00-00-00-00-00、00-00-00-00
 -00、00-00-00-00-00-00-00連接線所圍之範圍、面積分別為4.
441平方公尺、1.37平方公尺、2平方公尺之土地上之建物拆除，
並將該土地返還被上訴人。
第二審訴訟費用由上訴人辛○○負擔百分之二十七，上訴人戊○
○○、上訴人丙○○共同負擔百分之十一，餘由上訴人乙○○負
擔。
    事  實
甲、上訴人方面：
一、聲明：
  (一)原判決廢棄。
  (二)被上訴人在第一審之訴及假假執行之聲請駁回。
二、陳述：除與原判決記載相同者，茲予引用外，補稱略以：
  (一)依一般買賣習慣，出售人有義務將買賣土地上遭受他人占用
    之部分清理後點交予買受人。被上訴人之前手即訴外人丁○
    ○、甲○○乃委託建築師庚○○於92年7、8月間出面與上訴
    人等協商，並於同年10月15日及11月3日簽立協議書（下稱
    系爭協議書），就上訴人占用台北縣板橋市○○段2261-13
    、2261-14、2268號三筆土地之部分，由丁○○補償上訴人
    戊○○○、周麗雲及乙○○之損失，並負擔拆除費用，將上
    訴人於系爭土地上之建築物拆除清理後，返還系爭土地予所
    有權人。足認系爭協議書乃丁○○、甲○○代理被上訴人所
    為，縱非代理，被上訴人亦已同意系爭協議書之內容，否則
    丁○○自無自費拆除上訴人等之建物，亦無補償上訴人損失
    之理。
  (二)被上訴人之前手丁○○、甲○○於知悉上訴人之建築物逾越
    界限時，未即時提出異議，依民法第796條之規定，丁○○
    、甲○○已不得請求移去或變更建築物。況丁○○、甲○○
    於92年間已要求上訴人拆除一部分越界建築，對於其餘越界
    部分建築則未予異議，並成立協議，同意保留如協議書附圖
    之現狀，日後不得再有任何請求或損及任何一方權益之情事
    發生及上訴人得就殘餘部分加以整建，依最高法院85年台抗
    字第119號判例之意旨，丁○○、甲○○已不得再請求上訴
    人移去或變更其建築物，上訴人為丁○○及甲○○之後手，
    自應承受其前手之義務，不得對上訴人有所請求。
  (三)上開三筆土地之所有權雖已移轉登記予被上訴人，惟丁○○
    於第二審法院審理時到庭證稱迄未點交完成，足認被上訴人
    提起本件返還無權占有土地之訴
    ，當事人不適格。
三、證據：除援用原審所提出者外，補提土地及建築登記第二類
    謄本、土地登記簿、協議書暨所附砌蓋圍牆之繪圖影本、74
    使字第243號使用執照之築藍圖、74使字第243號竣工圖為證
    並聲請訊問證人丁○○、甲○○、庚○○。
乙、被上訴人方面：
一、聲明：上訴駁回，並聲請更正原判決主文。
二、陳述：除與原判決記載相同者，茲予引用外，補稱略以：
  (一)丁○○出售系爭土地予被上訴人，自應負點交義務，以履行
    出賣人之責任。故丁○○係為自己之利益，同意自行負擔拆
    除費用，並賠償新台幣15萬元，與被上訴人和解，以換回完
    整之土地。是上訴人主張丁○○係代理被上訴人與其達成和
    解云云，委無足取。
  (二)丁○○與上訴人乙○○間債權債務關係與被上訴人無涉，更
    無拘束被上訴人之效力。上訴人不得以與丁○○有上開債權
    為由，排除被上訴人之所有物妨害除去請求權。
  (三)被上訴人基於所有權之請求，提起本件訴訟，當事人並無不
    適格。
三、證據：除援用原審所提出之立證方法。
丙、本院依職權至現場勘驗並依上訴人之聲請囑託內政部土地測
    量局至現場測量。
    理  由
一、被上訴人主張：台北縣板橋市○○段2261-13（嗣合於2267
    號）、2261-14、2268號三筆土地為被上訴人所有，上訴人
    辛○○所有門牌號碼台北縣板橋市○○○路83巷4號建物，
    佔用其中第2261-14號地號如附圖一所示7-15-16-7連接線圍
    之範圍，面積0.39平方公尺及坐落同段2267地號如附圖一所
    示00-00-00-00-00-00-00-0-00連接線所圍之範圍，面積為
    15.60平方公尺之土地，上訴人戊○○○、丙○○所有同巷2
    之1號建物，佔用同段第2261-14地號如附圖二所示00-00-00
    -00-00-00-00-0-00連接線所圍之範圍，面積7.82 平方公尺
    及坐落同段第2267地號如附圖二所示00-0 0-00-00-00-00連
    接線所圍之範圍、面積為4.441平方公尺之土地，上訴人乙
    ○○所有同巷2號建物，佔用同所226 1-14 地號如附圖二所
    示00-00-00-00-00-00-00-00-00-00-00-00-00-00-00-00-00
    -00-0- 00連接線所圍之範圍、面積為27.99 平方公尺及坐
    落同段2267地號如附圖二所示00-00-00-00-00-00-00-00-00
    -00、00-00-00-00-00、00-00-00-00-00 -00-00連接線所圍
    之範圍、面積分別為4.441平方公尺、1.37平方公尺、2平方
    公尺之土地（以下合稱系爭土地）。被上訴人委請律師於93
    年6月16日寄發存證信函通知上訴人等將無權占用之系爭土
    地返還被上訴人，均未獲置理等情，爰依所有物返還請求之
    法則，求為命如本判決主文第1項所示內容之判決（被上訴
    人於原審依台北縣板橋地政事務所測量結果，請求上訴人將
    其所佔用被上訴人所有之上開土地上之建物拆除，並將該土
    地返還被上訴人。原審為被上訴人勝訴之判決，上訴人聲明
    不服。被上訴人於本院審理時，依據新測量結果更正上訴人
    所占用之系爭土地位置及範圍分別如訴之聲明如主文第1項
    所示）。
  　上訴人則以：上訴人乙○○、辛○○、戊○○○、丙○○自
    70年間分別向建設公司購得台北縣板橋市○○○路83巷2號
    、2-1號、4號建物及所坐落基地，係繼受取得而非自建，並
    無不法所有或侵權行為可言，亦非無權占有。被上訴人不能
    證明上訴人等無權占有系爭土地，其請求為無理由，且被上
    訴人前向臺灣板橋地方法院檢察署提起刑事竊佔告訴，經該
    署檢察官於94年1月6日以追訴權時效完成為由，以94年度偵
    字第483號不起訴處分在案。況上訴人等係自70年起分別向
    建設公司購得上開建物，當時屋後有一條廢棄之水利溝，因
    積水惡臭危險，上訴人等由當時里長帶領前往水利會交涉，
    承辦人員告之可自行填土，待日後出售時其等鄰接地地主有
    優先承購權。上訴人乃將水利溝填平後，一部分自行利用，
    一部分種植花木及設置兒童遊樂設施等供社區住戶使用。嗣
    82年間訴外人林商號派人表示水利溝由其標購取得，上訴人
    等向林商號表示希望其能將上開土地出售上訴人，然為林商
    號拒絕，且於未知會上訴人情形下，派人將花木及遊樂設施
    全數拆除。後於90年間，復有甲○○、丁○○委請庚○○建
    築師向上訴人等表示已取得系爭土地所有權，並稱測量後發
    現上訴人等有占有系爭土地情形，要求上訴人等後院位置應
    退讓，表示後院化糞池邊緣即為界址，雙方遂簽立系爭協議
    書，甲○○、丁○○為被上訴人之代表人，其簽立系爭協議
    書已得被上訴人授權，即不然，被上訴人未表示反對，應負
    表現代理之本人責任。又系爭土地甲○○、丁○○並未點交
    予被上訴人，被上訴人為本件請求，自屬當事人不適格，何
    況上訴人之土地與系爭土地相鄰，被上訴人之前手丁○○等
    早已知上訴人越界建築之事，其不為異議，依民法第796條
    規定，不得請求拆除等語，資為抗辯。
二、被上訴人主張其為系爭土地所有權人，上訴人所有建物則分
    別占有系爭土地中如主文第1項所示之土地，為上訴人所不
    爭執，本院應以之為裁判基礎。至於被上訴人主張上訴人之
    占有並無合法權源，則為上訴人所否認，並稱本件訴訟當事
    人不適格等語。因此，本件所應審究者，乃被上訴人提起
    本件訴訟，當事人是否適格、上訴人占有系爭土地，是否為
    無權占有以及被上訴人得否請求上訴人將系爭土地上之建物
    拆除並返還系爭土地。
三、按給付之訴，只須原告主張對他人有給付請求權，而以該他
    人為被告者，原則上當事人即為適格。被上訴人主張其所有
    之系爭土地為上訴人無權占有，有請求上訴人返還系爭土地
    之請求權，乃以上訴人為被告提起本件訴訟，並無當事人不
    適格情形，應先敘明。
四、所有人對於無權占有或侵奪其所有物者，得請求返還之，民
    法第767條前段定有明文。又以無權占有為原因，請求返還
    所有物之訴，占有人對所有人就其物所有權存在之事實並無
    爭執，僅以非無權占有為抗辯者，應由占有人就其占有之權
    源，負舉證責任。上訴人雖辯稱於92年7、8月間，被上訴人
    之前手林商號之人頭甲○○、丁○○委請庚○○建築師向上
    訴人等表示已取得系爭土地所有權，並稱測量後發現上訴人
    等有占有系爭土地情形，要求上訴人等後院位置應退讓，雙
    方遂簽立系爭協議書，表示後院化糞池邊緣即為界址，上訴
    人應拆除界建物，並由丁○○補償上訴人戊○○○、丙○○
    、乙○○（至於上訴人辛○○因損失較小，未要求補償）拆
    除費用。系爭協議書為丁○○與上訴人丙○○、乙○○於92
    年10月15日、同年11月3日簽立，均較被上訴人於同年8月8
    日取得系爭土地之時間為晚，丁○○等與上訴人簽約，即為
    履行出賣人交付買標的物之義務，則有關於交付土地之範圍
    ，自係經被上訴人確認，故丁○○與上訴人戊○○○等簽約
    ，應係代理被上訴人而為，縱不然，系爭協議書內容亦係經
    被上訴人同意，何況被上訴人之前手就上訴人等越界建築之
    事實既不異議，則被上訴人自亦不得異議等語。然系爭協議
    書為被上訴人之前手丁○○與上訴人乙○○、丙○○（本院
    卷44頁、49頁）所簽立，被上訴人並非系爭協議書之當事人
    ，則被上訴人主張其不受系爭協議書之拘束，即非無據。上
    訴人雖以系爭協議書係經被上訴人同意由丁○○、庚○○代
    表簽立，但為被上訴人所否認。按證人即丁○○於本院審理
    時證稱：其將系爭土地出賣予被上訴人，因界線有糾紛，其
    乃委託庚○○前往處理，有簽立系爭協議書，但並無約定以
    系爭協議書附圖為土地界線，己○○（被上訴人之法定代理
    人）知道其委由庚○○處理，但不知道系爭協議書之事（本
    院卷92頁、93頁）；證人庚○○證稱：係丁○○委託其處理
    ，己○○僅要丁○○快點交付，未委託其處理系爭協議，簽
    立系爭協議書時，因上訴人有些房屋被拆掉，沒有門，所以
    由丁○○修繕部分，部分補貼金錢，測量時己○○有現場，
    但不知道協議的事。簽立系爭協議書時，並沒有言明以契約
    之附圖為界線，只是就沒有爭議的部分先拆除，並未把已越
    界的部分全部拆掉，其所以蓋圍牆，是當時有人把房屋作倉
    庫使用、有人作廚房使用各等語（本院卷92頁），依證人丁
    ○○、庚○○所述，被上訴人並未委託庚○○簽立系爭協議
    書，亦不知道系爭協議書之內容。參酌上訴人亦自承丁○○
    等基於出賣人地位，有將系爭土地點交予上訴人之義務，則
    丁○○為點交系爭土地而簽立系爭協議書，自係為履行其出
    賣人之義務所為，非為被上訴人為之，故上訴人抗辯丁○○
    、庚○○為被上訴人之代表人或代理人，系爭協議書內容經
    被上訴人同意云云，不足採信。何況系爭協議書之內容，僅
    記載上訴人乙○○與丁○○間，就拆除被上訴人台北縣板橋
    市○○○路2號及2之1號二建物後院原有之地上物及丁○○
    同意補償乙○○等事宜，並未提及土地界址為如何之問題，
    有系爭協議書附卷可參，核與證人丁○○、庚○○所稱未以
    系爭協議書之附圖為界線相符。是上訴人以其與丁○○、系
    爭協議書間已簽立系爭協議書，丁○○已同意以系爭協議書
    之附圖為界，亦非足採。又系爭協議書第6條固記載「以上
    各條款仍（乃之誤）經雙方協調議定，應共同遵守履行，且
    雙方不得對任何一方提出任何要求或有損及任何一方之權益
    之情事發生。」等語，但此條款，僅在重申雙方要遵守系爭
    協議書第1條至第5條約定之內容，並未為其他協議，而系爭
    協議書第1條為建物坐落位置，第2條為整建範圍，第3條為
    整建工程之內容，第4條為丁○○（甲方）同意負擔整建費
    用，第5條為丁○○同意補償其他地上物及因拆除損壞之洗
    衣機、冷氣機等費用，均未提界址如何確定問題，是難以該
    第6條之約定，認雙方已同意土地之界址即以該附圖為準。
    再者，系爭協議書並非以被上訴人代理之形式為之，且丁○
    ○等乃為履行出賣人之義務而簽立系爭協議書，難認係為被
    上訴人處理，已如前述，故上訴人抗辯被上訴人應依表現代
    理之規定負本人責任云云，亦屬無據。此外，上訴人未能提
    出其他證據證明其占有系爭土地有正當權源之事實，其所為
    抗辯，難認有理，被上訴人主張上訴人占有系爭土地為無權
    占有，應屬可信。又所有人請求無權占有者返還所有物，並
    不以所有人曾占有其所有物為要件，系爭土地為被上訴人向
    丁○○等購買，雖因被上訴人占有而未經出賣人丁○○等交
    付予被上訴人占有，但占有為所有權固有權能，所有人自得
    向任何無權占有者，請求返還所有物，以實現其占有之權能
    ，故上訴人辯稱系爭土地尚未經出賣人交付予被上訴人，被
    上訴人不得請求上訴人返還系爭土地云云，亦非可採。再者
    ，上訴人係占有系爭土地於原房屋本體後院、加蓋廚房、圍
    牆等建物，並種植花木、遊樂設施等，亦為上訴人所自承（
    原審卷27頁），且有系爭協議書及上訴人提出之現場照片（
    原審卷70頁、71頁）可參，此等建物既非原建有之房屋，自
    無民法第796條之適用。何況系爭土地與上訴人所有之土地
    ，因地界不明，經測量後始有系爭協議書之簽立，亦為上訴
    人所自承，難謂被上訴人之前手丁○○、甲○○自始即知悉
    上訴人等有越界建築之事實而不為異議，故上訴人抗辯本件
    應適用民法第796條第1項本文規定，被上訴人不得請求拆除
    系爭土地上建物云云，亦無理由。從而，被上訴人基於所有
    物返還請求權，請求上訴人拆除無權占有系爭土地上之建物
    ，並返還土地，洵屬正當，應予准許。
五、綜上所述，被上訴人本於所有物返還請求權，請求上訴人將
    如主文第1項所示之建物拆除並返還土地，為有理由，應予
    准許。原審為上訴人勝訴判決，於法並無不合。上訴意旨指
    摘原判決不當，聲明廢棄改判，為無理由，應予駁回。又上
    訴人等無權占有之系爭土地範圍，業經本院依上訴人之聲請
    ，函請內政部土地測量局測量如附圖一、二所示，爰依被上
    訴人之聲請併予更正。
六、據上論結，本件上訴為無理由。依民事訴訟法第449條第1項
    、第85條第1項前段，判決如主文。
中　　華　　民　　國　　96　　年　　3 　　月　　27　　日
                    民事第九庭
                        審判長法  官    黃熙嫣
                              法  官    陳玉完
                              法  官    呂太郎
正本係照原本作成。
如不服本判決，應於收受送達後20日內向本院提出上訴書狀，其
未表明上訴理由者，應於提出上訴後20日內向本院補提理由書狀
（均須按他造當事人之人數附繕本）上訴時應提出委任律師或具
有律師資格之人之委任狀；委任有律師資格者，另應附具律師資
格證書及釋明委任人與受任人有民事訴訟法第466條之1第1項但
書或第2項（詳附註）所定關係之釋明文書影本。
中　　華　　民　　國　　96　　年　　3 　　月　　29　　日
　　　　　　　　　　　　　　　書記官    黃千鶴
附註：
民事訴訟法第466條之1（第1項、第2項）：
對於第二審判決上訴，上訴人應委任律師為訴訟代理人。但上訴
人或其他法定代理人具有律師資格者，不在此限。
上訴人之配偶、三親等內之血親、二親等內之姻親，或上訴人為
法人、中央或地方機關時，其所屬專任人員具有律師資格並經法
院認為適當者，亦得為第三審訴訟代理人。
